臺灣高等法院民事判決　　　　　　　　　99年度上字第1316號
上　訴　人　廖玉珍
訴訟代理人　余道明律師
被　上訴人　王正發
上列當事人間返還價金事件，上訴人對於民國99年10月5日臺灣
板橋地方法院第一審判決（99年度訴字第1543號）提起上訴，本
院於100年2月15日言詞辯論終結，判決如下：
    主  文
上訴駁回。
被上訴人於上訴人履行原判決所命給付之同時，應將坐落於新北
市○○區○○段七七八地號土地所有權應有部分六十分之十一、
同段七七九地號土地所有權應有部分五分之一、及其上同段八六
四建號即門牌號碼新北市○○區○○街一０六號三樓之一建物所
有權全部辦理移轉所有權登記予上訴人，暨將該建物返還予上訴
人。
第二審訴訟費用由上訴人負擔。
    事實及理由
壹、程序方面
    被上訴人經合法通知（見本院卷第42頁至第46頁），未於言
    詞辯論期日到場，核無民事訴訟法第386條各款所列情形，
    爰依上訴人聲請（見本院卷第48頁），由其一造辯論而為判
    決。
貳、實體方面
一、被上訴人起訴主張：伊透過東森房屋漢生東路加盟店（下稱
    東森房屋）仲介，購買上訴人所有坐落於新北市○○區○○
    段778地號土地所有權應有部分60分之11、同段779地號土地
    所有權應有部分5分之1（下合稱系爭土地）、及其上同段86
    4建號即門牌號碼新北市○○區○○街106號3樓之1房屋（下
    稱系爭房屋，與系爭土地合稱系爭不動產），雙方並於民國
    99年1月4日簽訂不動產買賣契約書（下稱系爭契約）。惟上
    訴人於系爭契約簽訂期間，未表明系爭房屋為凶宅，甚至於
    系爭不動產現況說明中，明確記載系爭房屋非凶宅。豈料伊
    經鄰居告知，並向里長查證後，確定系爭房屋確屬凶宅，伊
    遂向東森房屋反映，東森房屋始發現上訴人於委託銷售時未
    完整告知。又系爭房屋自95年5月1日起即為上訴人所有，且
    早於96年間即透過有巢氏房屋板橋海山民族加盟店（下稱有
    巢氏房屋）仲介出售。惟因買方事後知悉系爭房屋為凶宅而
    不願購買，當時經媒體報導，且認上訴人確有惡意欺暪有巢
    氏房屋及買方之情。詎上訴人仍故技重施，再次惡意隱暪，
    欲將系爭房屋以一般屋況價格出售予不知情之伊，顯見上訴
    人惡性重大。是以，伊爰依民法第359條規定，解除系爭契
    約，並請求上訴人返還已收取之買賣價金新臺幣（下同）16
    0萬元（下稱系爭價金）。退步言，縱認伊不得主張解除契
    約，亦應減少系爭價金之3成即48萬元。爰依解除系爭契約
    後之回復原狀請求權，暨減少價金請求權之法律關係，提起
    訴訟等情，先位聲明：上訴人應給付伊160萬元，及自起訴
    狀繕本送達之翌日起至清償日止，按週年利率5％計算之利
    息；備位聲明：上訴人應給付伊48萬元，及自起訴狀繕本送
    達之翌日起至清償日止，按週年利率5％計算之利息，均併
    願供擔保，請准宣告假執行。
二、上訴人則以：依民法第259條第1項規定，解除契約時，雙方
    當事人應負回復原狀之責。是伊提出同時履行抗辯，請求被
    上訴人應將系爭不動產移轉登記予伊，及返還系爭房屋之占
    有等語置辯，並聲明：被上訴人於原審之訴及假執行之聲請
    均駁回。
三、本件經原審判決上訴人應給付被上訴人160萬元，及自99年7
    月23日起至清償日止，按週年利率5％計算之利息。上訴人
    不服原審判決提起上訴，聲明為：(一)原判決廢棄。(二)被上訴
    人於第一審之訴及假執行之聲明均駁回。被上訴人於本院未
    為聲明、陳述。
四、上訴人對被上訴人主張之事實為不爭執部分（見本院卷第23
    頁背面，並依判決格式修正或刪減文句，或依爭點論述順序
    整理內容）
（一）系爭房屋自95年5月1日起即為上訴人所有。
（二）被上訴人係透過東森房屋仲介，以總價160萬元向上訴人
      購買系爭不動產，並於99年1月4日簽訂系爭契約。上訴人
      業於99年1月15日將系爭不動產所有權移轉登記予被上訴
      人，且交付系爭房屋之占有予被上訴人。
（三）系爭契約業經被上訴人於99年7月22日以起訴狀繕本送達
      為意思表示，依民法第359條規定解除。上訴人對於系爭
      契約經上訴人解除不爭執。
（四）上揭事實，並有被上訴人不爭執其形式真正（見本院卷第
      23 頁背面）之系爭契約、不動產買賣價金履約保證申請
      書、新北市板橋地政事務所異動索引表（以上均影本）、
      系爭不動產謄本附卷可稽（分別見原審卷第5頁至第12頁
      、本院卷第28頁至第30頁），自堪信為真實。
五、經本院於100年1月6日與上訴人整理之爭點為（見本院卷第
    23頁背面）：上訴人主張同時履行抗辯，有無理由？
六、茲就爭點分別論述如下
（一）系爭契約業經被上訴人解除，自得請求上訴人返還系爭價
      金。
  １、經按，物之出賣人對於買受人，應擔保其物依第373條之
      規定危險移轉於買受人時無滅失或減少其價值之瑕疵，亦
      無滅失或減少其通常效用或契約預定效用之瑕疵；買賣因
      物有瑕疵，而出賣人依前五條之規定，應負擔保之責者，
      買受人得解除其契約或請求減少其價金。但依情形，解除
      契約顯失公平者，買受人僅得請求減少價金。民法第354
      條第1項本文、第359條分別定有明文。而所謂物之瑕疵係
      指存在於物之缺點而言。凡依通常交易觀念，或依當事人
      之決定，認為物應具備之價值、效用、或品質而不具備者
      ，即為物有瑕疵，且不以物質上應具備者為限（最高法院
      73年臺上字第1173號判例意旨參照）。又出賣人應負之瑕
      疵擔保責任，乃係法定無過失責任，故無論出賣人是否有
      過失，均應對買受人負責。
  ２、次按，曾發生非自然身故情事之房屋，即一般所稱之凶宅
      。至凶宅之定義，依房屋市場之通常交易觀念，係指曾發
      生兇殺或自殺致死情事之房屋。此因素雖或未對此類房屋
      造成直接物理性之損傷，或通常效用之降低。惟依我國社
      會民情，就一般社會大眾言，對於發生此類非自然身故事
      件之房屋，仍多存有嫌惡畏懼之心理，對居住其內之住戶
      ，易造成心理之負面影響，礙及生活品質。因此，依諸房
      地產交易市場實務經驗，曾發生非自然身故情事之房屋或
      不動產，會嚴重影響購買意願及價格，而造成該房屋或不
      動產之市場接受程度。易言之，曾發生非自然身故情事之
      房屋或不動產，不論於心理層面或市場接受度，皆明顯異
      於相同地段、環境之標的。職是而論，與週遭環境相較，
      凶宅之買賣價格有顯著低落情事，依估價學理適合性原則
      言，非自然身故之情事，將對房屋或不動產之個別條件，
      產生負面影響，造成經濟性之價值減損，進而影響其市場
      價格，應認屬物之瑕疵。
  ３、經查，系爭房屋曾發生燒炭自殺之案件，並經媒體之報導
      揭露等情，有97年9月20日蘋果日報之報導資料影本1份在
      卷（見原審卷第13頁、第14頁）可佐，且上訴人對於此一
      事實，亦未爭執或否認被上訴人之主張，依民事訴訟法第
      280條第3項前段準用同條第1項前段之規定，即應視同自
      認。是故，堪認被上訴人主張系爭房屋係屬凶宅而具有物
      之瑕疵等節，尚屬可採。
  ４、又查，因出賣人所負物之瑕疵擔保責任係為無過失擔保責
      任，縱上訴人非明知或無重大過失而不知系爭房屋曾發生
      燒炭自殺情事，惟依上１之規定及說明意旨，上訴人依法
      仍應負物之瑕疵擔保責任。遑論上訴人前於96年間即曾出
      售系爭房屋，經買方以系爭房屋係屬凶宅為由而不願購買
      ，顯見上訴人早於96年間即知系爭房屋為凶宅，竟未於系
      爭不動產交易時，將上開情事告知被上訴人，益徵上訴人
      確有欺暪情事。況被上訴人解除系爭契約，對於上訴人言
      ，並無顯失公平之處。準此，依上１、２之規定及說明意
      旨，上訴人應對被上訴人負系爭不動產無通常交易觀念之
      瑕疵擔保責任，甚為明顯。以故，系爭房屋於被上訴人買
      受前，確曾有燒炭自殺之情事發生，應認屬物之瑕疵無訛
      ，則被上訴人據以主張系爭不動產買賣之標的物即系爭房
      屋有瑕疵，並依民法第359條規定，得解除系爭契約，即
      屬可取。
  ５、復按，解除權之行使，應向他方當事人以意思表示為之。
      民法第258條第1項定有明文。而契約解除時，除應返還由
      他方所受領之金錢外，並應附加自受領時起之利息。此觀
      諸民法第259條第1款、第2款規定即明。又應付利息之債
      務，其利率未經約定，亦無法律可據者，週年利率為百分
      之五。民法第203條亦有明定。
  ６、再查，系爭房屋既有上開所示之瑕疵，且經被上訴人以起
      訴狀繕本送達上訴人作為解除系爭契約之意思表示。況上
      訴人對於系爭契約經上訴人解除等事實並不爭執（見上四
      之（三）所述，並參本院卷第10頁、第26頁、第48頁背面
      ）。是則，被上訴人依民法第259條第1款、第2款之規定
      ，請求上訴人返還已受領系爭價金及利息，原屬於法有據
      ，為有理由，堪予確定。
（二）上訴人主張同時履行抗辯，亦為有理由。
  １、第按，契約解除時，當事人雙方回復原狀之義務，除法律
      另有規定或契約另有訂定外，由他方所受領之給付物，應
      返還之；當事人因契約解除而生之相互義務，準用第264
      條至第267條之規定；因契約互負債務者，於他方當事人
      未為對待給付前，得拒絕自己之給付。民法第259條第1款
      、第261條、民法第264條第1項本文分別規定甚明。倘當
      事人之一方在訴訟上為同時履行之抗辯，法院應為他方提
      出對待給付時，應對之為給付之判決。
  ２、經查，上訴人既依民法第359條規定解除系爭契約，其意
      思表示送達上訴人，即生解除之效力，上訴人亦同意解除
      系爭契約。是系爭契約既經解除，兩造即負回復原狀之義
      務，堪以確定。
  ３、職是之故，系爭契約解除後，上訴人固得請求被上訴人返
      還已受領之系爭價金及利息，惟上訴人亦負有將系爭不動
      產所有權移轉登記予上訴人，並返還系爭房屋之占有予上
      訴人之回復原狀義務。從而，上訴人主張同時履行抗辯，
      為有理由，洵堪認定。
七、綜上所述，被上訴人解除系爭契約，請求上訴人將系爭價金
    及利息返還予被上訴人，為有理由。原審判決上訴人敗訴，
    核無違誤。上訴意旨仍執陳詞，求予廢棄改判，為無理由，
    應予駁回其上訴。惟上訴人主張：被上訴人應將系爭不動產
    所有權移轉登記予上訴人，並返還系爭房屋占有之同時履行
    抗辯，亦屬有據，爰命被上訴人應為同時履行之諭知如主文
    第2項所示。
八、本件事證已臻明確，至於未論述之爭點；兩造其餘之攻擊或
    防禦方法；未經援用之證據，經本院斟酌後，認為均不足以
    影響本判決之結果，自無一一詳予論駁之必要，併此敘明。
九、據上論結，本件上訴為無理由，同時履行抗辯為有理由。依
    民事訴訟法第449條第1項、第78條、第463條、第385條第1
    項前段，判決如主文。
中    華    民    國    100   年     3    月     1    日
                  民事第五庭
                        審判長法  官  李錦美
                              法  官  黃雯惠
                              法  官  鍾任賜
正本係照原本作成。
如不服本判決，應於收受送達後20日內向本院提出上訴書狀，其
未表明上訴理由者，應於提出上訴後20日內向本院補提理由書狀
（均須按他造當事人之人數附繕本）上訴時應提出委任律師或具
有律師資格之人之委任狀；委任有律師資格者，另應附具律師資
格證書及釋明委任人與受任人有民事訴訟法第466條之1第1項但
書或第2項（詳附註）所定關係之釋明文書影本，如委任律師提
起上訴者，應一併繳納上訴審裁判費。
中    華    民    國    100   年     3    月     1    日

                              書記官  吳金來
附註：
民事訴訟法第466條之1（第1項、第2項）：
對於第二審判決上訴，上訴人應委任律師為訴訟代理人。但上訴
人或其他法定代理人具有律師資格者，不在此限。
上訴人之配偶、三親等內之血親、二親等內之姻親，或上訴人為
法人、中央或地方機關時，其所屬專任人員具有律師資格並經法
院認為適當者，亦得為第三審訴訟代理人。